【裁判字號】    96,訴,646
【裁判日期】    980617
【裁判案由】    返還不當得利等
【裁判全文】
臺灣彰化地方法院民事判決  96年度訴字第646號
原      告  己○○
訴訟代理人  柯開運律師
被      告  丁○
訴訟代理人  庚○○
被      告  丙○○吳慶財之承.
被      告  乙○○吳慶財之承.
前列二人共同
訴訟代理人  吳天富律師
上列當事人間請求返還不當得利等事件，本院於民國98年5月27
日言詞辯論終結，茲判決如下：
    主  文
被告丙○○、乙○○應將坐落彰化縣埔心鄉○○段190地號土地
如附圖即彰化縣溪湖地政事務所97年5月8日土地複丈成果圖所示
編號B部分面積208.35平方公尺土地所有權移轉登記與原告。
原告其餘之訴駁回。
訴訟費用由被告丙○○、乙○○連帶負擔二分之一，餘由原告負
擔。
    事實及理由
壹、程序方面：
一、按當事人死亡者，承受訴訟人於得為承受時，應即為承受之
    聲明，他造當事人，亦得聲明承受訴訟，民事訴訟法第175
    條定有明文。本件被告吳慶財於訴訟進行中之民國96年11月
    25日死亡，經原告具狀聲明由吳慶財之繼承人戊○○、甲○○、壬○○、辛○○、丙○○、乙○○承受訴訟，經核與卷
    附戶籍謄本、繼承系統表均無不合，應予准許。嗣因坐落彰
    化縣埔心鄉○○段190地號土地（下稱）系爭190地號土地）
    於97年6月25日以分割繼承為原因，登記由被告丙○○、乙○○各取得系爭土地應有部分2分之1，此有土地登記謄本附
    卷可考，經原告撤回對戊○○、甲○○、壬○○、辛○○等
    四人之訴，合先敘明。
二、次按訴狀送達後，原告不得將原訴變更或追加他訴，但請求
    之基礎事實同一、擴張或減縮應受判決事項之聲明者，不在
    此限，民事訴訟法第255 條第2 款、第3 款定有明文。原告
    起訴時原係聲明：先位聲明(一)被告吳慶財、被告丁○應協同
    向彰化縣溪湖地政事務所將彰化縣埔心鄉○○○段253 之1
    地號、地目田、面積1,368.5 平方公尺土地及同段253 地號
    、地目田、面積1,567.87平方公尺土地，辦理合併登記為1
    筆，並回復登記為被告丁○名義。(二)被告丁○應將合併後之
    上開土地如起訴狀所附附圖一所示甲部分分割後，將該部分
    土地所有權移轉登記與原告。(三)被告丁○應將合併後之上開
    土地如起訴狀所附附圖一所示乙部分分割後，將該部分土地
    所有權移轉登記與被告吳慶財。(四)訴訟費用由被告負擔。備
    位聲明(一)被告吳慶財將彰化縣埔心鄉○○○段253 之1 地號
    、地目田、面積1,368.5 平方公尺之土地內如起訴狀所附附
    圖二所示甲部分分割後，將該部分土地所有權移轉登記與原
    告。(二)被告丁○應將彰化縣埔心鄉○○○段253 地號、地目
    田、面積1,567.87平方公尺之土地內如起訴狀所附附圖二所
    示乙部分分割後，將該部分土地所有權移轉登記與被告吳慶
    財。(三)訴訟費用由被告負擔。嗣於96年12月11日以書狀變更
    訴之聲明為：先位聲明(一)被告戊○○、甲○○、壬○○、辛○○、丙○○、乙○○（下稱被告戊○○等6 人）應就被繼
    承人吳慶財所遺坐落彰化縣埔心鄉○○○段253-1 地號、地
    目田、面積1368.5平方公尺之土地，辦理繼承登記。(二)被告
    戊○○等6 人、被告丁○應協同向彰化縣溪湖地政事務所將
    彰化縣埔心鄉○○○段253-1 地號、地目田、面積1368.5平
    方公尺之土地，及同段253 地號、地目田、面積1,567.87平
    方公尺土地，辦理合併登記為1 筆，並回復登記為被告丁○
    名義。(三)被告戊○○等6 人、被告丁○應將合併後之上開土
    地如起訴狀所附附圖一所示甲部分分割後，將該部分土地所
    有權移轉登記與原告。(三)訴訟費用由被告負擔。備位聲明(一)
    被告戊○○等6 人應就被繼承人吳慶財所遺坐落彰化縣埔心
    鄉○○○段253-1 地號、地目田、面積1368.5平方公尺之土
    地，辦理繼承登記。(二)被告戊○○等6 人應將坐落彰化縣埔
    心鄉○○○段253 之1 地號、地目田、面積1,368.5 平方公
    尺之土地內，如起訴狀所附附圖二所示甲部分分割後，將該
    部分土地所有權移轉登記與原告。(三)被告丁○應將坐落彰化
    縣埔心鄉○○○段253 地號、地目田、面積1,567.87平方公
    尺之土地內，如起訴狀所附附圖二所示乙部分分割後，將該
    部分土地所有權移轉登記與被告戊○○等6 人公同共有。(四)
    訴訟費用由被告負擔。原告復於97年6 月16日以書狀將上開
    訴之聲明更正為：先位聲明(一)被告戊○○等6 人應就被繼承
    人吳慶財所遺系爭190 地號土地，辦理繼承登記。(二)被告戊○○等6 人、被告丁○應協同向彰化縣溪湖地政事務所將系
    爭190 地號土地，及系爭187 地號土地，辦理合併登記為1
    筆，並回復登記為被告丁○名義。(三)被告戊○○等6 人、被
    告丁○應將合併後之上開原系爭190 地號內分割出如彰化縣
    溪湖地政事務所97年5 月8 日土地複丈成果圖（以下簡稱附
    圖）所示編號B 部分面積208.35平方公尺，並將該部分土地
    所有權移轉登記與原告。(四)訴訟費用由被告負擔。備位聲明
    (一)被告戊○○等6 人應就被繼承人吳慶財所遺系爭190 地號
    土地，辦理繼承登記。(二)被告戊○○等6 人應將系爭190 地
    號之土地如附圖所示編號B 部分面積208.35平方公尺，並將
    該部分土地所有權移轉登記與原告。其餘編號A 部分面積
    1168.99 平方公尺由被告戊○○等6 人公同共有。(三)被告丁○應將系爭187 地號土地內，分割出如附圖所示編號B 部分
    面積190.97平方公尺，並將該部分土地所有權移轉登記與被
    告戊○○等6 人公同共有。(四)訴訟費用由被告負擔。原告再
    於97年12月24日更正訴之聲明為(一)被告丙○○、乙○○應將
    系爭190 地號土地，分割為如彰化縣溪湖地政事務所97年5
    月8 日土地複丈成果圖（以下簡稱附圖）所示編號A 部分面
    積1168.99 平方公尺及編號B 部分面積208.35平方公尺（即
    預定分割後之地號：190-1 地號），並將該編號B 部分土地
    所有權移轉登記與原告；所餘編號A 部分土地由被告丙○○
    、乙○○取得，應有部分各2 分之1 。(二)被告丁○應將系爭
    187 地號土地，分割為如附圖所示編號A 部分面積1567.87
    平方公尺及編號B 部分面積190.97平方公尺（即預定分割後
    之地號：187-1 地號），並將該編號B 部分土地所有權移轉
    登記與被告丙○○、乙○○取得，應有部分各2 分之1 ；所
    餘編號A 部分土地由被告丁○取得。(三)訴訟費用由被告等負
    擔。核屬擴張或減縮應受判決事項之聲明，且請求之基礎事
    實同一，皆係吳慶財就彰化縣埔心鄉○○○段253 、253-1
    地號（重測後為彰化縣埔心鄉○○段187 地號、190 地號）
    土地之處分，有無違反兩造間鬮分書之約定、或有無不當得
    利之情事，與首揭規定相符，應予准許。
三、按不變更訴訟標的，而補充或更正事實上或法律上之陳述者
    ，非為訴之變更或追加，民事訴訟法第256條定有明文。因
    彰化縣埔心鄉○○○段253地號土地經彰化縣溪湖地政事務
    辦理地籍圖重測後，新編地號為彰化縣埔心鄉○○段187地
    號、地目田、面積1,567.87平方公尺（下稱系爭187地號土
    地），而彰化縣埔心鄉○○○段253-1地號土地經彰化縣溪
    湖地政事務辦理地籍圖重測後，新編地號為彰化縣埔心鄉○○段190地號、地目田、面積增為1,377.34平方公尺，故原
    告於97年4月15日以書狀將上開訴之聲明、最後於97年12月
    24日更正訴之聲明，均將上開二筆土地舊地號更正為重測後
    新地號，核屬未變更訴訟標的，而更正事實上之陳述，非為
    訴之變更或追加，應予准許。
貳、實體方面：
一、原告主張：
（一）坐落彰化縣埔心鄉○○○段192、215、256、253、339地
      號等5筆土地，為兩造之祖先所遺留之產業。其中彰化縣
      埔心鄉○○○段253地號土地，面積為2,934平方公尺，該
      土地於42年7月31日以「放領移轉」為原因登記為被告丁○之名義。惟該土地嗣後經被告吳慶財委由代書申請分割
      為同段253、253-1地號土地，再經彰化縣溪湖地政事務辦
      理地籍圖重測後，253地號土地新編地號為系爭187地號土
      地，253-1地號土地新編地號為系爭190地號土地。
（二）又兩造及訴外人吳秀分為四大房，訴外人吳慶財（已歿）
      係大房吳救之子，被告丁○為第三房，原告為第四房，而
      第二房吳秀早已分家自立生活。而吳慶財、被告丁○及原
      告於49年8月10日訂立鬮分字契約書，協議系爭187、190
      地號土地由吳慶財、被告丁○及原告依起訴狀所附附圖一
      所示之位置分管耕作，並信託登記在被告丁○名下。亦即
      如彰化縣溪湖地政事務所97年5月8日土地複丈成果圖所示
      仁華段第190地號土地內編號B部分由原告分管取得，仁華
      段190地號土地內編號A部分由吳慶財分管取得；土地複丈
      成果圖所示仁華段第187地號土地內編號B部分由吳慶財分
      管取得，仁華段187地號土地內編號A部分由丁○分管取得
      。後吳慶財並以台中法院郵局第02486號存證信函通知原
      告，應會同被告丁○將該2筆土地合併，再辦理分割，由
      原告分得如起訴狀所附附圖一所示甲部分，吳慶財分得如
      起訴狀所附附圖一所示乙部分，由被告丁○分得如起訴狀
      所附附圖一所示丙部分。
（三）詎吳慶財與訴外人土地代書陳國興均明知兩造就系爭187
      、190 地號土地訂有鬮分書，並由兩造分管耕作之事實，
      竟於89年2 月間基於使公務員登載不實文書之共同犯意聯
      絡，推由吳慶財先向被告丁○取得印鑑證明、土地所有權
      狀等資料後，並由吳慶財及被告丁○製作虛偽不實之協議
      書記載「... 丁○分管分耕為埔心鄉○○○段253 地號，
      面積為0.156550公頃，吳慶財分管分耕為埔心鄉○○○段
      253-1 地號，面積0.136850公頃，恐口無憑，特立此協議
      書為據，俾憑辦理分割所有權登記... 」，並將前開協議
      書交由彰化縣溪湖地政事務所丈量課人員在分管位置圖上
      記載「253地號，面積：0.156550公頃確由丁○耕作；253
      之1地號，面積：0.136850公頃，確由吳慶財耕作」等字
      樣後，將上開資料交由陳國興憑以辦理土地分割登記事宜
      ，致使不知情之前揭地政事務所辦理土地登記事宜之公務
      員，將該不實事項登載在其職務上所掌管之土地所有權狀
      等公文書上，足以生損害於原告之權利，及地政事務所辦
      理不動產登記事宜之正確性。吳慶財與訴外人陳國興業經
      臺灣高等法院臺中分院以93年度上訴字第1487號刑事判決
      「共同明知為不實之事項而使公務員登載於職務上所掌之
      公文書」罪確定在案。
（四）系爭187 、190 地號土地原來既為同一筆，而信託登記為
      被告丁○之名義，因吳慶財夥同陳國興以偽造文書之方法
      ，將系爭187 地號土地登記為被告丁○名義、系爭190 地
      號土地登記為吳慶財名義，將原告排除在外，顯已違反兩
      造訂立之鬮分書之約定，被告丁○及吳慶財並因而獲有不
      當得利，致原告受有損害，且台灣高等法院台中分院96年
      度家上易字第12號判決已記載因被告吳慶財分割行為受損
      的人是原告，亦證原告主張有理由，為此原告以起訴狀之
      送達向被告丁○表示終止信託關係，並依據鬮分書之約定
      ，及不當得利之法律關係請求，並聲明：(一)被告丙○○、
      乙○○應將系爭190地號土地，分割為如彰化縣溪湖地政
      事務所97年5月8日土地複丈成果圖（以下簡稱附圖）所示
      編號A部分面積1168.99平方公尺及編號B部分面積208.35
      平方公尺（即預定分割後之地號：190-1地號），並將該
      編號B部分土地所有權移轉登記與原告；所餘編號A部分土
      地由被告丙○○、乙○○取得，應有部分各2分之1。(二)被
      告丁○應將系爭187地號土地，分割為如附圖所示編號A部
      分面積1567.87平方公尺及編號B部分面積190.97平方公尺
      （即預定分割後之地號：187-1地號），並將該編號B部分
      土地所有權移轉登記與被告丙○○、乙○○取得，應有部
      分各2分之1；所餘編號A部分土地由被告丁○取得。(三)訴
      訟費用由被告等負擔。
二、原告對被告抗辯之陳述：
（一）被告戊○○等6 人辯稱原告提起本訴違背前案之既判力，
      顯有誤會，蓋原告依據終止信託關係、履行契約（鬮分書
      之約定）及不當得利之法律關係提起本訴，並無違背前案
      既判力之問題：
    1.本院94年度員簡字第30號民事訴訟中，原告為己○○，被
      告為吳慶財，法律關係為吳慶財取得190 地號土地有無效
      之原因，請求塗銷登記，經本院95年簡上字第38號（原告
      誤載為95年簡上字第306 號）裁定廢棄原判決，駁回己○○之訴確定，此與本件之當事人、訴之聲明及訴訟標的法
      關係均不相同。
    2.本院95年度家訴字第62號所有權移轉登記等事件，原告為
      丁○、被告為吳慶財，法律關係為依據民法第184 條第1
      項前段及第767 條規定，經台灣高等法院台中分院以96年
      度家上易字第12號判決廢棄駁回丁○之訴確定，此與本件
      之當事人、訴之聲明及訴訟標的法關係均不相同。
（二）依據兩造於鬮分書約定，原告、被告丁○、吳慶財就土地
      方面各分得面積均相同，除本件系爭187、190地號土地外
      ，其餘土地均已分配清楚，互無爭議。
（三）而鬮分書中「1.土地標示」所示之「第256 號外乙筆（放
      領地）」，係指256 地號土地以外之另1 筆放領地，即未
      分割前之253 地號土地1 筆而言。原告除分得256 地號1
      筆土地外，另應分得系爭187、190地號土地6厘2毛9絲（
      再包括452之1地號放領地田7厘5毛0絲，合計亦為1分3厘7
      毛9絲），被告丁○則應分得系爭187、190地號土地1 分3
      厘7毛9絲，吳慶財亦應分得系爭187、190地號土地1分3厘
      7毛9絲，準此，吳慶財藉偽造文書之方法，以「更正」為
      原因將分割後190地號土地、面積1,368.5平方公尺（重測
      後面積增為1,377.34平方公尺），全部登記為其所有，將
      分割後187地號土地、面積1,567.87平方公尺，全部登記
      為被告丁○所有，顯已違反鬮分書約定之約定。蓋依鬮分
      書之約定，被告丁○就系爭187、190地號土地僅能分得「
      1分3厘7毛9絲」，卻因吳慶財偽造文書更正結果，變成分
      得「1,567. 87平方公尺」，又吳慶財就系爭187、190地
      號土地僅能分得「1分3厘7毛9絲」，卻因更正結果，變成
      分得「1,368.5平方公尺」，使原有分管之土地位置及面
      積均發生變動，顯非兩造當初簽定鬮分書之本意，均屬不
      當得利。且被告丁○亦表明伊不知吳慶財用偽造文書之方
      法將原253地號土地偷偷分割成2筆，將原告依鬮分書應分
      得之土地全部登記為吳慶財之名義，故被告丁○亦同意原
      告之請求。是以，被告丁○對於原告之請求逕行認諾，則
      原告提起本訴顯屬正當。
（四）又吳慶財對於原彰化縣埔心鄉○○○段253 地號土地，在
      分割前係由原告、被告丁○、吳慶財等三人協議分管耕作
      之事實，在本件及上開偽造文書案均不爭執。且吳慶財於
      86 年7月8日向彰化縣溪湖地政事務所提出之土地複丈申
      請書，其中土地複丈略圖亦標明彰化縣埔心鄉○○○段
      253地號土地分割為253、253-1、253-2地號3筆，並於備
      註欄載明：「253-2地號分割後與256地號土地合併，所有
      權同一人」，而同段256地號土地於86年6月16日業經登記
      為原告所有。又吳慶財於本院92年度訴字第178號偽造文
      書案件審理時，亦已以存證信函表明願依鬮分書完成土地
      之分割，益見吳慶財確實明知原告亦有分管系爭187、190
      地號土地之事實。況本件吳慶財之訴訟代理人亦於本院96
      年9月10日言詞辯論期日表示，目前系爭187、190地號土
      地使用情形為如起訴狀所附附圖一所示，對此並不爭執。
      準此，被告丁○及吳慶財之繼承人即被告丙○○、乙○○
      等人均有義務將系爭187、190地號土地合併為1筆後，再
      將吳慶財於86年7月8日向彰化縣溪湖地政事務所提出之土
      地複丈申請書，土地複丈略圖中之彰化縣埔心鄉○○○段
      253-2地號土地分割後，移轉登記予原告。
（五）原告要求辦理合併登記，是因鬮分書有說這筆土地要由3
      個人分，要合併為1 筆原告才能分得一部份。又鬮分書實
      為分割協議，因此被告丙○○、乙○○等人雖否認鬮分書
      係分割協議，是分管協議，惟此即與上開事實不符。況倘
      係分管協議，何以彰化縣埔心鄉○○○段256地號土地依
      該鬮分書之約定移轉登記予原告？是其所辯不可採。被告
      戊○○等6人另辯稱原告應分得部分在被告丁○那裡，所
      述不實。
（六）系爭187、190地號土地本來就是兩造在耕作，此經被告丁○自認無誤，被告丙○○、乙○○等人辯稱系爭187、190
      地號土地只有一、三房在耕作，四房即原告並沒有耕作云
      云，顯然不實。另被告吳慶財所提行政法院88年度判字第
      158號判決與本件無關。
三、被告丁○則以：被告丁○對原告本件請求當庭自認，且同意
    原告上開請求。並陳稱原253地號土地是吳慶財用偽造文書
    方法，以更正方式向彰化縣溪湖地政事務所偷偷分割為2筆
    ，當時伊不知道，吳慶財把原告依照鬮分書應得土地全部霸
    佔於自己名下，故吳慶財應將霸佔之土地還給原告。分割前
    原253地號土地，伊與原告、吳慶財3人分管的位置現在還有
    圍牆、田埂為界。伊贊成系爭187地號土地及系爭190地號土
    地合併成為1筆，再按照原告所主張如附圖所示位置來分割
    ，並且辦理所有權移轉登記等語。
四、被告丙○○、乙○○等二人則以：
（一）原告提起本件訴訟，已違背前案之既判力：
    1.原告前於94年間，於本院94年度員簡字第30號、95年簡上
      字第38號民事訴訟中，訴請被告戊○○等6 人之被繼承人
      吳慶財塗銷系爭190 地號土地之所有權移轉登記，回復至
      被告丁○所有之系爭187 地號土地內，與本件先位聲明第
      2 項相同，且二件之當事人均相同，亦均以吳慶財偽造文
      書判決確定為原因，是以，本件訴訟顯與前案之確定判決
      屬同一事件，應受確定判決所拘束，而駁回原告之訴。
    2.又被告丁○於95年間，以本院95年度家訴字第62號、台灣
      高等法院台中分院以96年度家上易字第12號、96年度家再
      易字第2 號民事訴訟中，再次對吳慶財提起塗銷所有權移
      轉登記訴訟，訴請塗銷系爭187 地號土地分割增加之系爭
      190 地號土地，且仍以吳慶財偽造文書判決確定為原因，
      依據為民法第179 條不當得利之規定，此亦與本件先位聲
      明第2 項相同，證明本件與上開確定判決屬同一事件。
    3.至原告另主張本院94年度員簡字第30號事件，原告係以無
      效之原因請求塗銷登記，與本件主張之法律關係、聲明、
      當事人不同，顯有違誤。蓋依該判決以觀，原告最初之聲
      明主張，雖係以無效原因訴請塗銷所有權，惟嗣後因情事
      變更，其聲明更正為主文所示，該聲明不論地號、面積，
      均與本件聲明相同，僅當事人增加1 人而已，該案既經二
      審判決駁回確定，則本件顯然違反民事訴訟法第400 條第
      1 項之規定。
（二）原告請求履行鬮分書之約定，惟鬮分書上僅記載第256 號
      外乙筆，田3 分4 厘7 毛0 絲，各3 分之1 ，即1 分3 厘
      7 毛9絲 ，並無記載兩造3 人依位置分管耕作，且行政法
      院88 年 度判字第158 號判決理由既認被告丁○及吳慶財
      確有分管分耕之事實，為彰化縣溪湖地政事務所、被告丁○及吳慶財所不爭執，則顯無原告分管分耕之情，故原告
      之主張概與事實不符，不足為採。
（三）依不當得利之法則請求返還不當得利，以無法律上之原因
      而受利益，致他人受有損害為其要件，故其得請求返還之
      範圍，應以對方所受之利益為度，非以請求人所受損害若
      干為準，有最高法院61年台上字第1695號判例可參。被告
      戊○○等6 人之被繼承人吳慶財取得系爭190 地號土地，
      係依兩造簽訂之鬮分字契約，並經內政部73年11月6 日台
      內地字第264931號函釋准予辦理分割暨行政法院88年度判
      字第158 號判決亦准予分割登記，且吳慶財與被告丁○本
      人親自到地政機關簽名及蓋章辦理，始完成分割登記，而
      被告丁○之印文亦經鑑定為真，證明被告丁○確實同意辦
      理分割。另被告丁○前以吳慶財為被告之訴訟，經本院95
      年度家訴字第62號、台灣高等法院台中分院96年度家上易
      字第12號判決被告丁○敗訴，判決記載吳慶財取得系爭
      190 地號土地非無法律上原因，亦即無不當得利。基於上
      述，則吳慶財分得系爭190 地號土地並非無法律上原因，
      可見原告依不當得利之法律關係提起本訴，為無理由。
（四）原告復主張系爭187 、190 地號土地分別登記為被告丁○
      、吳慶財所有，則吳慶財及被告丁○所得均較鬮分字書約
      定分得之1 分3 厘7 毛9 絲為多，顯然已違反鬮分字書約
      定，均屬不當得利。然系爭187 地號土地分割後雖登記為
      被告丁○所有，惟斯時原告尚未與被告丁○終結信託關係
      ，原告自系爭187 地號土地應分配之部分土地，仍包含於
      被告丁○分割後所取得之範圍內，亦即系爭187 地號土地
      原告尚應分得178.08平方公尺，而非如原告所指之被告丁○因吳慶財之分割，變成分得1,567.87平方公尺。而上開
      事實，於另案本院91年自字第77號原告自訴被告吳慶財、
      丁○背信一案中，判決已詳述甚明，原告對該刑事判決並
      無提出上訴，可見原告對該判決所敘述之理由並無任何異
      議，亦即原告所應分得之部分尚包含在被告丁○所登記之
      系爭187 地號土地內。原告既於本件訴訟中對被告丁○終
      止信託關係，依法自應與被告丁○辦理分割，而吳慶財則
      與本事件無涉。詎原告復以面積發生變動為由，提起本件
      訴訟，顯然毫無理由。
（五）又彰化縣埔心鄉○○○段256 地號土地及同段原253 地號
      土地，面積合計為3 分4 厘7 毛0 絲，換算後為3,366 平
      方公尺，而原告依鬮分書記載，應分得上開256 、253 地
      號土地之面積為6 厘2 毛9 絲，換算後為610.08平方公尺
      ，而上開256 地號土地由原告單獨取得，則原告於上開
      253 地號土地尚應分得178.08平方公尺。上開253 地號土
      地（面積2934平方公尺）扣除原告應分得部分後，剩餘
      2755.92 平方公尺，由吳慶財及被告丁○辦理分割登記，
      吳慶財所有之系爭190 地號土地分得1377.34 平方公尺，
      尚未逾越原253 地號土地可分得之1377.96 平方公尺，故
      吳慶財並未受有任何利益，且原告應分配之土地仍包含在
      系爭187 地號土地內，原告未受任何損失，故原告依不當
      得利之法律關係，以備位聲明求為判決，並無理由。
（六）原告主張吳慶財將原253 地號土地辦理分割，取得系爭
      190 地號土地，已違反鬮分書約定，誠屬無理由，已如上
      述。又原告提起本訴，旨在分割原253 地號土地，以取得
      起訴狀所附附圖一所示甲部分，惟原告既主張分割已違反
      鬮分字書約定，則原告於本件所為之主張豈非前後矛盾，
      實不足採。再者，鬮分書並非分割協議書，只是分管協議
      。
（七）吳慶財以台中法院郵局第02486 號存證信函通知原告，是
      因高院刑庭法官要求當事人庭外和解，所以這個庭外和解
      對本件沒有任何拘束。況存證信函載明，原告應與吳慶財
      協商等情，詎原告二次約在代書處協調，一次約在張績寶
      律師處協調，均故不到庭，足見原告對該存證信函內容並
      不同意，如今復以資為抗辯，顯違誠實信用原則。
（八）又目前系爭187、190地號土地使用情形，伊對原告所述位
      置不爭執，但原告只使用系爭190地號土地的一點點，只
      占用一點點。系爭187、190地號土地只有一、三房在耕作
      ，四房即原告並沒有耕作。另行政法院88年度判字第158
      號判決認為鬮分書裡面沒有253的地號，也認為原告不包
      括在253地號裡面。末兩造86年7月8日第一次向彰化縣溪
      湖地政事務所提出之土地複丈申請書申請分割的時候雖然
      有分3塊，但是地政事務所不准，所以後來才分成2塊，第
      1次為什麼地政事務所不准，被告也不清楚，原告提出之
      土地複丈申請書亦與本件無關。
（九）原告依鬮分書分得之453 地號土地，公告現值每平方公尺
      為2000元，系爭190 地號土地公告現值每平方公尺僅為
      1100元，原告已取得高價值地段土地，無由與被告等取得
      低價土地之相同面積，況原告縱有不足土地，其應與信託
      在丁○之253 地號土地範圍內之土地辦理分割，不應由被
      告等合法取得並經受有既判力拘束之土地任由分割取得等
      語，資為抗辯。並聲明：(1)原告之訴駁回。(2)訴訟費用由
      原告負擔。
五、兩造不爭執之事項：
（一）原彰化縣埔心鄉○○○段253 地號土地，為兩造祖先所遺
      留，為兩造所共有，於42年7 月31日以「放領移轉」為原
      因信託登記在被告丁○名下。該土地嗣後經分割為同段
      253 、253-1 地號土地，再經彰化縣溪湖地政事務辦理地
      籍圖重測後，25 3地號土地新編地號為系爭187 地號土地
      、面積為1,567. 87 平方公尺，253-1 地號土地新編地號
      為系爭190 地號土地、面積為1,377.34平方公尺。
（二）目前系爭187 地號土地所有權人登記為被告丁○、系爭
      190 地號土地所有權人登記為丙○○、乙○○。
（三）兩造及訴外人吳秀分為四大房，吳慶財係大房吳救之子，
      第二房吳秀早已分家自立生活，被告丁○為第三房，原告
      為第四房。
（四）原告、吳慶財及被告丁○於49年8 月10日訂立鬮分書，協
      議系爭187 、190 地號土地由被告吳慶財、丁○及原告3
      人依起訴狀所附附圖一所示之位置分管耕作，即編號甲的
      部分是原告在使用、乙部分是吳慶財在使用、丙部分是被
      告丁○在使用。
（五）吳慶財與陳國興業經臺灣高等法院臺中分院以93年度上訴
      字第1487號刑事判決「共同明知為不實之事項而使公務員
      登載於職務上所掌之公文書」罪確定在案。
（六）本院94年度員簡字第30號土地所有權移轉登記事件中，原
      告為己○○，被告為吳慶財，後經本院95年簡上字第38號
      民事判決駁回原告己○○之訴確定。
（七）本院95年度家訴字第62號所有權移轉登記事件中，原告為
      丁○、被告為吳慶財，後經台灣高等法院台中分院96年度
      家上易字第12號民事判決駁回丁○之訴確定。
（八）鬮分書中「1.土地標示」所示之「第256 號外乙筆（放領
      地）」，係指彰化縣埔心鄉○○○段256 地號土地以外之
      另1 筆放領地，即未分割前之彰化縣埔心鄉○○○段253
      地號土地1 筆而言。
（九）丁○於86年7月8日向彰化縣溪湖地政事務所提出之土地複
      丈申請書，其中土地複丈略圖標明彰化縣埔心鄉○○○段
      253地號土地分割為253、253-1、253-2地號3筆，並於備
      註欄記載：「253-2地號分割後與256地號土地合併，所有
      權同一人」，而同段256地號土地於86年6月16日業經登記
      為原告所有。
六、兩造爭執事項：
（一）原告提起本件訴訟是否違反一事不再理原則？
（二）系爭187 、190 地號土地，原告所應分得之部分係位於系
      爭187 地號土地上？或系爭190 地號土地上？
（三）原告依據鬮分書約定請求被告履行契約，是否已罹於時效
      而消滅？被告是否有不當得利？原告上開請求有無理由？
七、法院之判斷：
（一）原告主張原彰化縣埔心鄉○○○段253地號土地，為兩造
      祖先所遺留，為兩造所共有，於42年7月31日以「放領移
      轉」為原因信託登記在被告丁○名下。原告、吳慶財及被
      告丁○於49年8月10日訂立鬮分書，協議系爭187、190 地
      號土地由被告吳慶財、丁○及原告3人依起訴狀所附附圖
      一所示之位置分管耕作，即編號甲的部分是原告在使用、
     乙部分是吳慶財在使用、丙部分是被告丁○在使用。該土
     地嗣後經分割為同段253、253-1地號土地，再經彰化縣溪
     湖地政事務辦理地籍圖重測後，253地號土地新編地號為系
     爭187地號土地、面積為1,567. 87平方公尺，253-1地號土
     地新編地號為系爭190地號土地、面積為1,377.34平方公尺
     。目前系爭187地號土地所有權人登記為被告丁○、系爭
     190地號土地所有權人登記為丙○○、乙○○。上開土地共
     有人丁○於86年7月8日向彰化縣溪湖地政事務所提出之土
      地複丈申請書，其中土地複丈略圖標明彰化縣埔心鄉○○○段253 地號土地分割為253 、253-1 、253-2 地號3 筆
      ，並於備註欄記載：「253-2 地號分割後與256 地號土地
      合併，所有權同一人」，而同段256 地號土地於86年6 月
      16日業經登記為原告所有等情，為兩造不爭之事實，且有
      原告提出之鬮分書、土地登記謄本、地籍圖、土地複丈申
      請書、戶籍謄本等為証，原告此部份之主張，堪信為真。
（二）原告提起本訴有無違反既判力？按起訴其訴訟標的為確定
      判決之效力所及者，法院應以裁定駁回之，民事訴訟法第
      249條第1項第7款定有明文。又民事訴訟法上所謂一事不
      再理之原則，乃指同一事件已有確定之終局判決而言。所
      謂同一事件，必同一當事人，就同一訴訟標的而為訴之同
      一聲明，若此之者有一不同，自不得謂為同一事件 (最高
      法院90年度台抗字第221號判決要旨可資參照)。經查，本
      院94年度員簡字第30號民事訴訟中，原告為己○○，被告
      為吳慶財，原告於該案主張被告因犯偽造文書罪，故被告
      辦理系爭土地253-1地號土地之所有權移轉登記，有無效
      之原因，故訴之聲明為請求被告「塗銷」系爭253-1地號
      土地，以「更正」為原因之所有權移轉登記，後經本院95
      年簡上字第38號裁定認以無審判權為由，裁定廢棄原判決
      ，駁回原告己○○之訴確定。而按確定判決以程序上理由
      駁回原告之訴，並未就為訴訟標的之法律關係予以裁判者
      ，無民事訴訟法第399條第1項之既判力 (最高法院27 年
      上字第1688號判例可資參照)，本院95年簡上字第38號裁
      定最後既係以程序上之理由而逕以「裁定」駁回原告之訴
      ，並未就兩造間訴訟標的之實體法上之法律關係為確定之
      判決，本件自無所謂違反該件既判力之問題，況本件係主
      張履行契約及不當得利等訴請合併登記與移轉登記，並非
      請求被告塗銷登記，故訴之聲明與前開案件不同，自非同
      一事件。又查，本院95年度家訴字第62號、台灣高等法院
      台中分院96年度家上易字第12號民事事件，原告為丁○、
      被告為吳慶財，而己○○並非該案之當事人，與本件原告
      為己○○，被告為丁○、吳慶財不同，故於當事人部分不
      相同，亦非同一事件。故被告丙○○、乙○○辯稱原告起
      訴有違背既判力云云，尚不足採。
（三）原告主張被告吳慶財、丁○及原告3人於49年8月10日訂立
      鬮分字書，協議系爭分割前253地號土地由被告吳慶財、
      丁○及原告3人分管耕作，系爭253地號土地及系爭253 之
      1地號土地原為1筆，即彰化縣埔心鄉○○○段253地號土
      地、面積2,934平方公尺，本來由兩造所共有，後信託登
      記於被告丁○名下。嗣因被告吳慶財與訴外人即土地代書
      陳國興於89年2月間基於使公務員登載不實文書之共同犯
      意聯絡，推由被告吳慶財先向被告丁○取得印鑑證明、土
      地所有權狀等資料後，並由被告吳慶財及丁○製作虛偽不
      實之協議書記載「... 丁○分管分耕為埔心鄉○○○段
      253 地號，面積為0.156550公頃，吳慶財分管分耕為埔心
      鄉○○○段253之1地號，面積0.136850公頃，恐口無憑，
      特立此協議書為據，俾憑辦理分割所有權登記... 」，並
      將前開協議書交由彰化縣溪湖地政事務所丈量課人員在分
      管位置圖上記載「253地號，面積：0.156550公頃確由丁○耕作；253之1地號，面積：0.136850公頃，確由吳慶財
      耕作」等字樣後，將上開資料交由陳國興憑以辦理土地分
      割登記事宜，致使不知情之前揭地政事務所辦理土地登記
      事宜之公務員，將該不實事項登載在其職務上所掌管之土
      地所有權狀等公文書上，被告吳慶財與陳國興業經臺灣高
      等法院臺中分院以93年度上訴字第1487號刑事判決「共同
      明知為不實之事項而使公務員登載於職務上所掌之公文書
      」罪各處有期徒刑3月確定乙節，有原告提出之土地登記
      謄本、地籍圖、鬮分字書、臺灣高等法院臺中分院93年度
      上訴字第1487號刑事判決影本為證，且為被告所不爭執，
      堪認原告此部分之主張為真實。
（四）原告主張以本訴狀之送達向被告丁○表示終止信託關係，
      此為被告所不爭之事實。原告並主張依鬮分字書之約定與
      不當得利法律關係，訴請被告丙○○、乙○○應將系爭
      190地號土地，分割為如彰化縣溪湖地政事務所97年5月8
      日土地複丈成果圖（以下簡稱附圖）所示編號A部分面積
      1168.99平方公尺及編號B部分面積2 08.35平方公尺，並
      將該編號B部分土地所有權移轉登記與原告；所餘編號A部
      分土地由被告丙○○、乙○○取得，應有部分各2分之1。
      被告丁○對原告之主張不爭執，被告丙○○、乙○○等二
      人則以前情置辯。
（五）經查，依原告提出之鬮分字書，其內容雖僅記載系爭256
      號外乙筆 (放領地)，被告丙○○、乙○○陳稱並未載明
      何一地號土地云云，然原告與被告丁○俱指即系爭分割前
      之253地號，被告丙○○、乙○○亦未指明係其他地號，
      以當時相關位置言，應可確定上開鬮分字書所載系爭256
      號外乙筆 (放領地)即系爭分割前之253地號土地無疑。
（六）按無法律上之原因而受利益，致他人受損害者，應返還其
      利益，民法第179條前段定有明文。查系爭253及253-1地
      號土地原本既均同屬分割前253地號之一部分，且屬兩造
      所有，並信託登記在被告丁○名下，嗣遭吳慶財以偽造文
      書之方式，將土地分割為253及253 -1二筆，並分別登記
      在被告丁○及吳慶財名下，而漏未分配予原告，致原告受
      有損害，此經被告丁○當庭自認，且有臺灣高等法院臺中
      分院93年度上訴字第1487號刑事判決書、96年度家上易字
      第12號民事判決書附卷可稽，足見被告所受之利益顯無法
      律上之正當原因甚明。被告丙○○、乙○○雖抗辯其取得
      系爭253之1地號土地，係依鬮分字書及被告吳慶財與被告
      丁○本人親自到地政機關簽名及蓋章之2人共同同意之分
      割方案，並經行政法院88年度判字第158號判決，由彰化
      縣政府函內政部答覆准予辦理分割，始完成分割登記，吳
      慶財分得系爭土地並非無法律上原因云云，惟查，系爭分
      割前253地號土地，為兩造祖先所遺留，為兩造所共有，
      上開鬮分字書已記載第256號外乙筆放領地（分割前253地
      號土地），由兩造暫時管作各3分之1，即依起訴狀所附附
      圖一所示之位置分管耕作，當時若非三人共有，何需如此
      記載？並非記載將來第256號外乙筆放領地將來由吳慶財
      與被告丁○2人取得，故吳慶財生前與被告丁○二人私自
      製作之分割方案，並無拘束原告之效力，且顯已違反上開
      鬮分字書之約定，而侵害原告之權利。
（七）被告吳慶財前所提出之行政法院88年度判字第158號判決
      影本，其原告為吳慶財與丁○二人，並不含本件原告在內
      ，該案之被告為彰化縣溪湖地政事務所，爭點在於原本系
      爭分割前之253地號土地登記在被告丁○名下，被告丁○
      為家屬身分，非戶長，得否依內政部73年11月6日台內地
      字第264931號函辦理分割，故上開事件並未處理被告二人
      私自未經原告同意，將253地號土地辦理分割為2筆是否合
      法有據之問題，應係當時尚未爆發臺灣高等法院臺中分院
      93 年度上訴字第1487號刑事判決書所載吳慶財偽造文書
      犯行，尚不知吳慶財前開偽造文書情節，從而行政法院88
      年度判字第158號判決及彰化縣政府函內政部答覆准予辦
      理分割，均不得作為被告2人分別取得系爭253及253- 1地
      號之合法正當理由。從而，原告主張依不當得利法律關係
      請求，於法有據。
（八）被告丙○○、乙○○雖又辯稱原告之前尚未與被告丁○終
      止信託關係，故其所應分得之部分尚包含在被告丁○所登
      記之系爭253地號土地內，與伊等無涉云云，然查，系爭
      253及253-1地號土地原本既屬兩造所共有，此為兩造不爭
      之事實，且如前所述，本件訴訟中原告已一再表明終止信
      託關係，此為兩造不爭之事實，而依據原告、吳慶財及被
      告丁○於49年8月10日訂立鬮分書，協議253地號土地（後
      經吳慶財及被告丁○擅自分割成253及253- 1地號，重測
      後為系爭187、190地號土地）由被告吳慶財、丁○及原告
      3 人依起訴狀所附附圖一所示之位置分管耕作，即編號甲
      的部分是原告在使用、乙部分是吳慶財在使用、丙部分是
      被告丁○在使用，被告對此亦不爭執，且經本院於97年5
      月8日會同兩造與彰化縣溪湖地政所人員履勘現場，原告
      陳明門牌號碼大新路310號建物係伊之子建造20餘年，起
      訴狀所附附圖甲乙間界線東南側新圍牆係原告所建，被告
      丙○○亦在場陳稱：原告所稱甲、乙間界線水泥板圍牆係
      吳慶財於民國七十幾年所建，此有本院勘驗筆錄與所附簡
      圖可稽，（彰化縣溪湖地政所複丈成果圖似誤將B部分使
      用者載為吳慶財），設若253-1地號土地即系爭190地號土
      地應全歸吳慶財所有，則吳慶財又何需於民國七十幾年在
      原告所稱甲、乙間界線水泥板圍牆？故由原告主張鬮分書
      分管耕作位置，經被告丁○自認，與被告丙○○上開所述
      ，益見原告終止信託關係後，依據鬮分書約定與不當得利
      法律關係其所應分得之部分係登記在被告丙○○、乙○○
      名下系爭190地號中B部分土地，而非被告丁○所登記之系
      爭253地號土地內，尤其，由被告吳慶財曾於92年間寄發
      予原告之存證信函載明「本人將附圖橘色斜線部分之面積
      分割併己○○所有之256地號土地（面積均以四十九年間
      之鬮分書為準）」，益證吳慶財亦認為原告所應分得之部
      分係位於吳慶財所有之系爭190地號土地甚明，是被告丙○○、乙○○所辯，顯不足採信。
（九）原告主張依鬮分書約定請求被告履行契約，是否已罹於時
      效而消滅？經查：上開鬮分書係原告、吳慶財及被告丁○
      於49年8月10日訂立，距本件訴訟繫屬雖已餘15年，惟按
      消滅時效，因承認而中斷，民法第129條第1項第2款訂有
      明文。經查，原告主張被告吳慶財曾於92年間寄發存證信
      函予原告，記載「本人將附圖橘色斜線部分之面積分割併
      己○○所有之256地號土地（面積均以四十九年間之鬮分
      書為準）」，此有台中法院郵局第02486號存證信函可稽
      ，可知吳慶財當時亦承認為原告所主張應分得之部分係位
      於當時吳慶財所有之系爭190 地號土地，亦即吳慶財於92
      年間寄發存證信函予原告即承認原告主張之上開鬮分書約
      定事實，揆諸上開規定，消滅時效因承認而中斷，應依法
      重新起算時效，故原告依鬮分書約定請求被告履行契約，
      並未罹於時效而消滅，原告之主張可採。
（十）末按「解釋意思表示，應探求當事人之真意，不得拘泥於
      所用之辭句」。民法第98條亦有明文，原告主張伊與吳慶
      財及被告丁○於49年8月10日訂立鬮分書，協議系爭187、
      190 地號土地由被告吳慶財、丁○及原告3人依起訴狀所
      附附圖一所示之位置分管耕作之事實，為兩造不爭之事實
      ，且有原告提出之鬮分書等為証，堪信為真。原告主張鬮
      分書係分割協議，經被告丁○自認在卷，同意按此分割，
      被告丙○○、乙○○雖抗辯鬮分書係分管協議，並非分割
      協議云云。查被告丁○於86年7月8日提出土地申請書，聲
      請彰化縣溪湖地政事務所將253地號分割成253、253之1、
      253之2等三筆地號土地，且於土地申請書備註欄記載「
      253之2地號分割後與256地號（己○○所有）土地合併（
      嗣遭地政機關拒絕），此有土地申請書與土地登記謄本可
      按，且為兩造不爭之事實，當時吳慶財亦不反對如此分割
      ，於本件訴訟中對此經過情形亦不爭執，顯見鬮分書縱僅
      記載三房暫管耕作，然亦記載各三分之一，且有各人具體
      面積之記載，探求各當事人當時之真意，應係分割之協議
      ，即約定日後按此分割無訛。況吳慶財曾於92年間寄發存
      證信函予原告及被告丁○，函中記載「本人將附圖橘色斜
      線部分之面積分割併己○○所有之256地號土地（面積均
      以四十九年間之鬮分書為準）」，此有台中法院郵局第
      02486號存證信函附卷可稽，信函中已在明「分割」併己○○所有之256地號土地，而256地號土地係登記原告名下
      ，此乃兩造不爭之事實，益證吳慶財當時亦認同原告上開
      主張，即認為原告應分得之部分係位於當時吳慶財所有之
      系爭190地號土地內如附圖B部分土地，亦即吳慶財於92年
      間寄發存證信函予原告即承認原告得依上開鬮分書取得附
      圖B部分土地。否則何需標明「附圖橘色斜線部份」位置
      ，故縱認上開鬮分書非分割協議，然由上開鬮分書及被告
      丁○於86年7月8日提出土地申請書，聲請彰化縣溪湖地政
      事務所將253地號分割成253、253之1、253之2等三筆地號
      土地，與吳慶財所寄發給原告及被告丁○之存證信函所載
      ，基於誠信原則，被告丙○○與乙○○應將系爭190地號
      土地上如附圖B部分土地所有權移轉登記給原告。
（十一）從而原告依不當得利之法律關係、終止信託關係與履行
        鬮分書約定，請求被告丙○○、乙○○應將系爭190地
        號土地如附圖即彰化縣溪湖地政事務所97年5月8日土地
        複丈成果圖所示編號B部分面積208.35平方公尺土地所
        有權移轉登記與原告，此部份於法並無不合，應予准許
        。至原告請求被告丙○○、乙○○應將系爭190地號土
        地分割如附圖所示編號A、B二部份，並將編號A部份土
        地由被告丙○○、乙○○取得，應有部份各二分之一云
        云，此部分核與原告無涉，核屬欠缺權利保護必要條件
        ，應予駁回。又原告訴之聲明第二項請求被告丁○應將
        系爭187地號土地分割如附圖所示編號A、B二部份，並
        將編號B部份土地所有權移轉登記給被告丙○○、乙○○取得，應有部份各二分之一云云，然被告彼此之間有
        無不當得利係被告彼此之間之問題，核與原告權益無涉
        ，應不在原告請求之範疇內，故原告訴之聲明第二項請
        求部分，亦欠缺權利保護必要條件，亦應予駁回。
（十二）本件事證已臻明確，兩造其餘攻擊或防禦方法與舉證，
        經核均於判決結果不生影響，爰不逐一論列，附此說明
        。
八、訴訟費用負擔之依據：民事訴訟法第79條、85條第2項。
中    華    民    國    98    年    6    月    17    日
                  民事第一庭    法  官  施坤樹
以上正本係照原本作成。
如對判決上訴，應於判決送達後20日內向本院提出上訴狀（須附
繕本）。
中    華    民    國    98    年    6    月    26    日
                                書記官  施嘉玫


司法院資訊處製作；財團法人民間司法改革基金會備份。
